【裁判字號】    96,易,1561
【裁判日期】    971230
【裁判案由】    詐欺等
【裁判全文】
臺灣士林地方法院刑事判決              96年度易字第1561號
    公  訴  人  臺灣士林地方法院檢察署檢察官
    被      告  甲○○
上列被告因詐欺案件，經檢察官提起公訴（96年度偵字第7116號
），本院判決如下：
    主  文
甲○○幫助意圖為自己不法之所有，以恐嚇使人將本人之物交付
，處有期徒刑參月，如易科罰金，以新臺幣壹仟元折算壹日，減
為有期徒刑壹月又拾伍日，如易科罰金，以新臺幣壹仟元折算壹
日。
    事  實
一、甲○○於預見提供自己帳戶予不明人士使用，將可能幫助他
    人以之為恐嚇取財之犯罪工具，仍基於縱有人以其帳戶供作
    恐嚇取財犯罪所用亦不違背其本意之未必故意，於民國95年
    9 月27日至96年4 月14日間之某日，在不詳地點，將其在臺
    北市○○路96號「中華郵政股份有限公司臺北北投文林郵局
    」所開立之帳號「000000-0000000」號帳戶（下稱文林郵局
    帳戶）之存摺、印章、提款卡及密碼，交予真實姓名年籍不
    詳之成年人，嗣該成年人基於意圖為自己不法之所有之恐嚇
    取財犯意，於96年4 月14日（起訴書誤載為95年4 月14日，
    經蒞庭檢察官於本院96年11月29日準備程序期日當庭更正）
    上午9 時30分許，撥打電話予丙○○，恫稱渠兄弟殺人跑路
    ，需要借錢，且知悉丙○○住處地址，要求丙○○必須匯款
    ，否則會帶槍來找丙○○云云，致丙○○心生畏懼，依指示
    於同日將新臺幣（下同）2 萬9 千元匯入甲○○上開帳戶，
    旋遭提領一空，嗣經丙○○報警處理，而循線查悉上情。
二、案經臺北市政府警察局北投分局報告臺灣士林地方法院檢察
    署檢察官偵查起訴。
    理  由
一、本件當事人對於本院認定事實所引用之證據資料，於本院審
    理中陳明同意引用為本案證據（見本院97年10月17日準備程
    序筆錄、97年12月11日審理筆錄），本院審酌該等言詞供述
    及書面作成時之情況認為適當，依刑事訴訟法第159 條之5
    之規定，均有證據能力，合先敘明。
二、訊據被告甲○○矢口否認有何幫助恐嚇取財犯行，辯稱：伊
    文林郵局帳戶是於96年4 月間搬家時遺失，並未將帳戶提供
    他人使用云云。
三、經查：
(一)、如事實欄所述被害人丙○○遭真實姓名年籍不詳之成年人以
    不利惡害通知，致心生畏怖而交付款項之經過，業據證人丙○○於警詢及偵查中證述明確（見96年度偵字第7116號偵查
    卷附96年4 月17日警詢筆錄、96年6 月27日偵訊筆錄），且
    有被告文林郵局帳戶之開戶資料及往來明細、丙○○之郵政
    國內匯款執據等件附卷可稽（見同上偵查卷第9 至14頁），
    堪認被害人丙○○遭恐嚇取財，且款項係匯入被告文林郵局
    帳戶無訛；
(二)、關於被告文林郵局帳戶之保管情形，被告雖辯稱該帳戶於搬
    家時遺失云云。惟查，就帳戶遺失之具體經過，被告(1)於警
    詢中供稱：文林郵局帳戶的存摺、印章、提款卡都不見了，
    伊約於96年4 月初搬家，可能是那時候搬家遺失的，因為帳
    戶裡面沒有錢，所以伊也沒去注意，後來接到警方通知，伊
    才發現不見，故伊沒向警方報案，往來明細表上95年8 月29
    日匯款到該帳戶的傅詠鋒是伊朋友、95年9 月27日匯款到該
    帳戶的何冠霆是伊女兒，之後匯款的人伊都不認識云云（見
    96年度偵字第7116號偵查卷附96年5 月24日警詢筆錄）；(2)
    於偵查中供稱：文林郵局帳戶是伊自己申請的，伊沒有交給
    誰，帳戶不見了，「伊不知道別人怎麼知道密碼」，「伊忘
    記不見幾本存摺」云云（見同上偵查卷附96年6 月27日偵訊
    筆錄）；(3)於本院準備程序期日供稱：文林郵局帳戶係伊於
    96年4 月份搬家時遺失的，「還有1 個新光銀行的帳戶也一
    併遺失」，遺失的東西有存摺、提款卡、印章，「密碼寫在
    電話簿上也一併遺失」，因為帳戶裡面沒有多少錢，所以伊
    不知道，是警察通知時伊才發現帳戶遺失云云（見本院96年
    11月29日、97年4 月24日、97年10月17日準備程序筆錄）；
    (4)於本院審理期日供稱：「伊將密碼寫在提款卡上面，寫了
    1 個『密』字」，警察通知伊帳戶被用作犯罪使用時，伊才
    知道帳戶遺失，伊去郵局想重新辦理，但郵局說伊的帳戶不
    能再辦，伊怕兒子要匯錢給伊，所以就去新光銀行申請晶片
    金融卡，「伊向新光銀行申請的存摺和金融卡後來也遺失了
    」云云（見本院97年12月11日審理筆錄）；(5)綜觀被告於警
    詢、偵查及審理中之歷次供述，就其究竟遺失幾個帳戶及是
    否同時遺失、密碼如何遺失等重要細節，前後供述顯有重大
    歧異，難信為真實；況依審理卷附中華郵政股份有限公司97
    年9 月1 日函覆本院關於被告文林郵局帳戶之異動資料及往
    來明細表，及臺灣新光商業銀行北三重分行97年9 月5 日函
    覆本院關於被告該分行「0000000000000 」號帳戶（下稱新
    光銀行帳戶）之基本資料及往來明細表所示，被告文林郵局
    帳戶於96年4 月17日遭警列為警示帳戶，惟被告早於96年4
    月10日即向新光銀行申請晶片金融卡（嗣於同月18日領取、
    啟用該晶片金融卡暨同時補發存摺）等情，尤足認被告稱其
    因警通知發現郵局帳戶遭犯罪使用時，始發現其郵局帳戶及
    新光銀行帳戶同時遺失，或稱其因警通知發現郵局帳戶遭犯
    罪使用後，始向新光銀行申請晶片金融卡，之後亦遺失等節
    ，均屬臨訟編纂之詞。本件被告辯稱其文林郵局帳戶資料遺
    失云云，顯屬虛妄。
(三)、再按金融帳戶，事關存戶個人財產權益之保障，與帳戶之存
    摺、提款卡、密碼相結合，專屬性、私密性更形提高，且近
    來詐欺或恐嚇取財犯案猖獗，每利用人頭帳戶作為犯罪工具
    ，一般人均有應妥善保管上開帳戶資料，以防遭人作為犯罪
    使用之認知。本件被告辯稱其文林郵局帳戶資料遺失乙節不
    可採，已如前述，而被告復未能陳明應由個人妥善保管之帳
    戶資料，何以流為犯罪被害人之匯款帳戶使用；且衡以實施
    詐欺或恐嚇取財之徒，若非確定帳戶所有人同意交付帳戶而
    無報警或掛失止付之可能，當不至以該帳戶為犯罪工具，由
    被害人丙○○匯款至被告帳戶後，款項旋遭領取等情，尤可
    見實施詐欺或恐嚇取財之徒於向被害人為犯罪行為時，已得
    自由管領使用被告帳戶，本件顯係被告同意交付其文林郵局
    帳戶之存摺、印章、提款卡、密碼等帳戶資料予他人，並有
    容認他人作為恐嚇取財犯罪使用之未必故意，甚為灼然。
(四)、揆諸前揭各節所述，本件被告犯罪事證明確，應依法論科。
四、論罪科刑：
    按以恐嚇使人將物交付，有時固亦含有詐欺性質，但與詐欺
    之區別，則在有無施用威嚇，使人心生畏懼之情形為斷，又
    按恐嚇罪質，非不含詐欺性，其與詐欺之區別，係在行為人
    對於被害人所用之手段，僅使其陷於錯誤，為詐欺，使其發
    生畏懼心者，為恐嚇，再按刑法第346 條第1 項之恐嚇取財
    罪，與同法第339 條第1 項之詐欺取財罪，兩者之區別，在
    於前者係施用使人心生畏怖之恐嚇手段，致被害人心生畏懼
    ，明知不應交付財物而交付，後者則係施用詐術手段，使人
    陷於錯誤，誤信為應交付財物而交付，惟上開之恐嚇手段，
    常以虛假之事實為內容，故有時亦不免含有詐欺之性質，倘
    含有詐欺性之恐嚇取財行為，足使人心生畏懼時，自應僅論
    以高度之恐嚇取財罪，殊無再適用詐欺取財罪之餘地（最高
    法院28年上字第1238號、30年上字第668 號判例，及84年度
    臺上字第1993號裁判意旨參照），查被害人丙○○因遭被告
    交付文林郵局帳戶資料之真實姓名年籍不詳之成年人恫稱要
    借跑路費，否則會帶槍來找云云，致心生畏懼而付款，依前
    揭說明，該實施犯罪行為之成年人自應成立恐嚇取財罪，而
    本件被告雖有提供帳戶供施以恐嚇取財者使用，惟既無積極
    證據顯示其有何以自己實施恐嚇取財犯罪之意思而與他人為
    犯意聯絡，或有直接參與恐嚇取財犯罪構成要件行為分擔之
    情事，則被告應係犯刑法第30條第1 項、第346 條第1 項之
    幫助恐嚇取財罪；公訴意旨認被告所犯係1 行為同時該當於
    幫助詐欺取財及幫助恐嚇取財罪，尚有誤會。被告為幫助犯
    ，爰依刑法第30條第2 項規定，按正犯之刑減輕之。爰審酌
    被告提供帳戶資料予他人作為犯罪工具，助長犯罪猖獗，增
    加被害人尋求救濟及治安機關查緝之困難，且犯後未能坦承
    犯行，飾詞狡辯，暨被告犯罪之動機、目的、手段、生活狀
    況、品行、智識程度、犯罪所生之危害等一切情狀，量處如
    主文所示之刑，並諭知易科罰金之折算標準。末本件被告犯
    幫助恐嚇取財罪之時間，係於96年4 月24日之前，且無中華
    民國九十六年罪犯減刑條例所定不得減刑之情形，爰依同條
    例第2 條第1 項第3 款規定，減其宣告刑2 分之1 ，及依同
    條例第9 條規定，就減刑後之刑諭知易科罰金之折算標準。
五、退併辦部分：
(一)、臺灣板橋地方法院檢察署檢察官移送併辦（96年度偵字第23
    201 號）意旨略以：被告甲○○於預見提供其個人金融機構
    帳戶予他人使用，將幫助不法分子實施詐欺或其他財產犯罪
    ，竟仍基於幫助詐欺之不確定故意，於不詳時、地，將其新
    光銀行北三重分行帳號「0000000000000 」號帳戶之存摺、
    提款卡及密碼交予詐欺集團成員使用，嗣於96年4 月22 日
    10時7 分許，該集團中某不詳姓名年籍成員，以電話向乙○○佯稱為黑道分子，須交付跑路費云云，使乙○○陷於錯誤
    ，匯款1 元至該帳戶，因認被告此節涉犯刑法第30條第1 項
    、第339 條第1 項之幫助詐欺取財罪嫌，且與本案為法律上
    同一案件而移送併辦。
(二)、查依前述審理卷附中華郵政股份有限公司97年9 月1 日函覆
    本院關於被告文林郵局帳戶之異動資料及往來明細表，及臺
    灣新光商業銀行北三重分行97年9 月5 日函覆本院關於被告
    新光銀行帳戶之基本資料及往來明細表所示，本案被害人丙○○於96年4 月14日遭人稱要借跑路費，於同日匯款至文林
    郵局帳戶，經丙○○報警後該文林郵局帳戶於同月17日遭警
    列為警示帳戶，惟被告係於96年4 月10日向新光銀行申請晶
    片金融卡，而於同月18日領取、啟用該金融卡暨同時補發存
    摺，嗣併案被害人乙○○於同月22日遭人稱要借跑路費，於
    同月23日匯款至新光銀行帳戶等情，則被告交付文林郵局帳
    戶資料的時間顯係於96年4 月14日之前，而其交付新光銀行
    帳戶資料的時間則係於96年4 月18日領取、啟用金融卡及存
    摺等資料之後，是被告既非同時提供兩帳戶予他人犯罪使用
    ，且95年7 月1 日修正施行之刑法亦已廢除連續犯之規定，
    被告所為兩次交付帳戶之行為自應分論併罰，移送併辦部分
    與本案起訴之犯罪事實並無法律上一罪關係，本院無從併予
    審酌，應退回由檢察官另為適法之處理，附此敘明。
據上論斷，應依刑事訴訟法第299 條第1 項前段，刑法第30條第
1 項、第2 項、第346 條第1 項、第41條第1 項前段，刑法施行
法第1 條之1 ，中華民國九十六年罪犯減刑條例第2 條第1 項第
3款 、第7 條、第9 條，判決如主文。
本案經檢察官張紜瑋到庭執行職務
中    華    民    國    97    年    12    月    30    日
                  刑事第五庭審判長法  官  李育仁
                                  法  官  許辰舟
                                  法  官  孫曉青
以上正本證明與原本無異。
如不服本判決應於收受判決後10日內向本院提出上訴書狀，並應
敘述具體理由；其未敘述上訴理由者，應於上訴期間屆滿後20日
內向本院補提理由書 (均須按他造當事人之人數附繕本)「 切勿
逕送上級法院」。
                                  書記官  彭莉婷
中    華    民    國    97    年    12    月    30    日
附錄本案論罪科刑法條全文：
中華民國刑法第346條
意圖為自己或第三人不法之所有，以恐嚇使人將本人或第三人之
物交付者，處6 月以上5 年以下有期徒刑，得併科1 千元以下罰
金。
以前項方法得財產上不法之利益，或使第三人得之者，亦同。
前二項之未遂犯罰之。


司法院資訊處製作；財團法人民間司法改革基金會備份。
